臺灣高等法院刑事判決
110年度上訴字第2830號
上  訴  人  臺灣士林地方檢察署檢察官
被      告  李元  



            陳彥佑



選任辯護人  林承毅律師（法扶律師）          
上列上訴人因被告等違反藥事法等案件，不服臺灣士林地方法院
110年度訴字第113號，中華民國110年7月15日第一審判決（起訴
案號：臺灣士林地方檢察署109年度偵字第11878、13944號），
提起上訴，本院判決如下：
    主  文
原判決關於甲○部分撤銷。
甲○持有第二級毒品，處拘役伍拾日，如易科罰金，以新臺幣壹
仟元折算壹日。
其他上訴駁回。
    事  實
一、甲○及乙○○均知悉甲基安非他命係毒品危害防制條例第2條所
    規範之第二級毒品，非經許可不得持有。甲○仍基於持有第
    二級毒品之犯意，於民國109年1月中旬前某日，在不詳地點
    ，自真實姓名、年籍不詳之成年人處取得附表一所示之第二
    級毒品甲基安非他命1包及含有甲基安非他命成分之殘渣袋8
    個等物而持有之。嗣因甲○前於108年12月14日向乙○○借貸新
    臺幣（下同）1萬6,000元，乙○○並屢次向甲○稱甲○所提供之
    擔保物不足，甲○遂與乙○○相約於109年1月中旬某日，在乙○
    ○住處附近之臺北市士林區通河西街某處見面，將內有附表
    一所示之第二級毒品甲基安非他命1包及含有甲基安非他命
    成分之殘渣袋8個之盒子1個交付乙○○，以此充為向乙○○借款
    之抵押品。乙○○將上開盒子帶回住處後，打開查看內容物，
    發現為第二級毒品甲基安非他命1包及含有甲基安非他命成
    分之殘渣袋8個，仍基於持有第二級毒品之犯意而持有之。
    嗣因乙○○與其配偶蔡旻芯於住處發生糾紛，員警獲報前往現
    場，經乙○○及蔡旻芯同意搜索其等住處，扣得附表一所示之
    物，乙○○並供述該等物品為甲○所交付，始悉上情。
二、案經臺北市政府警察局士林分局報告臺灣士林地方檢察署檢
    察官偵查起訴。 
    理  由
壹、證據能力
一、按被告以外之人於審判外之言詞或書面陳述，除法律有規定
    者外，不得作為證據；又被告以外之人於審判外之陳述，雖
    不符刑事訴訟法第159條之1至第159條之4之規定，而經當事
    人於審判程序同意作為證據，法院審酌該言詞陳述或書面陳
    述作成時之情況，認為適當者，亦得為證據。當事人、代理
    人或辯護人於法院調查證據時，知有第159條第1項不得為證
    據之情形，而未於言詞辯論終結前聲明異議者，視為有前項
    之同意，刑事訴訟法第159條第1項及第159條之5分別定有明
    文。經查，本判決下列所引用被告甲○及乙○○（下均逕稱姓
    名）以外之人於審判外之陳述，檢察官、乙○○及辯護人對於
    證據能力無爭執（見本院卷第57、121頁），迄於本院言詞
    辯論終結前均未聲明異議，甲○於原審及本院準備程序對證
    據能力均表示沒有意見（見訴113卷第39至41頁，本院卷第5
    7頁），再於本院審判時經合法傳喚無正當理由未到庭，而
    未對證據能力表示意見，本院審酌上開證據資料作成時之情
    況，尚無違法不當或證明力明顯過低之瑕疵，亦認為以之作
    為證據應屬適當，爰依上開規定，認前揭證據資料均有證據
    能力。
二、次按除法律另有規定外，實施刑事訴訟程序之公務員因違背
    法定程序取得之證據，其有無證據能力之認定，應審酌人權
    保障及公共利益之均衡維護，刑事訴訟法第158 條之4 定有
    明文。本案以下所引用之非供述證據，並無證據證明係實施
    刑事訴訟程序之公務員違背法定程序所取得，且經本院於審
    理時合法踐行調查程序，自應認均具有證據能力，得作為證
    據。
貳、認定犯罪事實所憑之證據及理由
    上開犯罪事實，業據甲○及乙○○均坦承不諱（見訴113卷第34
    至35頁，本院卷第61、126至127頁），且經證人即乙○○之配
    偶蔡旻芯（下逕稱姓名）證述明確（偵11878卷第41頁），
    並有自願受搜索同意書、臺北市政府警察局士林分局搜索、
    扣押筆錄、扣押物品目錄表各1份（見偵11878卷第46至52、
    54頁）、毒品測試檢驗採證及扣押物照片、扣押現場照片各
    1份（見偵11878卷第56至59頁）、乙○○所提出甲○簽發之借
    據、甲○交付之身分證影本、618-KYB機車行照、車牌、機車
    鑰匙、iPhone7、HUAWEI平板電腦、甲○印章之翻拍照片、與
    暱稱「甲○甲○」之通訊軟體微信通話紀錄各1份（見偵11878
    卷第111至126頁）、甲○所有之車牌號碼000-000號普通重型
    機車之公路監理電子閘門查詢結果1份（見偵11878卷第94頁
    ）在卷可考，復有附表一之物扣案可佐。至扣案附表一編號
    1所示之白色結晶塊1包經送鑑定，結果呈第二級毒品甲基安
    非他命成分（詳如附表一編號1備註欄所載），扣案附表一
    編號2之殘渣袋其中2袋，亦檢出第二級毒品甲基安非他命成
    分，有交通部民用航空局航空醫務中心109年7月20日航藥鑑
    字第0000000號毒品鑑定書1份（見偵11878卷第135至136頁
    ）、臺北市政府警察局士林分局偵查隊查獲涉嫌毒品危害防
    制條例毒品初步鑑驗報告單2紙（見偵11878卷第60至61頁）
    在卷可查，足徵甲○及乙○○上開任意性自白與事實相符，堪
    予採信。綜上，本案事證明確，甲○及乙○○犯行均堪予認定
    ，應依法論科。
參、論罪科刑　　
一、甲○及乙○○行為後，毒品危害防制條例第11條於109年1月15
    日修正公布，並於109年7月15日施行，修正理由略以：「為
    符實需，修正第一項、第二項及第七項，提高持有第一級、
    第二級毒品及專供製造或施用上開毒品器具者之罰金刑。……
    （後略）」可見本次修正，提高毒品危害防制條例第11條第
    2項持有第二級毒品罪之法定罰金刑度，依刑法第2條第1項
    前段規定，新舊法比較，自應適用修正前毒品危害防制條例
    第11條第2項之規定。
二、核甲○及乙○○所為，均係犯修正前毒品危害防制條例第11條
    第2項之持有第二級毒品罪。
三、按藥事法第83條第1項之轉讓禁藥罪，其所謂之「轉讓」，
    係指基於移轉所有權之目的，將禁藥交付予受讓者而言。交
    付毒品與他人，倘係質押用，而無移轉所有權之意，即與轉
    讓禁藥之構成要件不符（最高法院99年台上字第7328號判決
    、89年度台上字第1758號判決意旨參照）。查甲○交付附表
    一之毒品與乙○○，係作為積欠乙○○債務之抵押品，並無移轉
    所有權之意思，自無從論以轉讓禁藥罪，而僅能論以持有第
    二級毒品罪。公訴意旨認甲○所涉係違反藥事法第83條第1項
    之轉讓禁藥罪嫌，尚有未合，惟因二者均係以甲○取得附表
    一所示毒品後至交付乙○○為止之行為其基礎事實，基本社會
    事實同一，自應由本院依刑事訴訟法第300條規定變更起訴
    法條。
四、甲○及乙○○各基於單一持有毒品之犯意，分別自其取得甲基
    安非他命時起至交付乙○○、為警查獲時止，各僅為一個持有
    行為而屬繼續犯之單純一罪。
五、又按犯毒品危害防制條例第11條之罪，供出毒品來源，因而
    查獲其他正犯或共犯者，減輕或免除其刑，毒品危害防制條
    例第17條第1項前段定有明文。查乙○○為警查獲後即供稱：
    這些毒品是我向綽號「李安」之人取得等語（見偵11878卷
    第23頁），並指認「李安」即為甲○，有指認犯罪嫌疑人紀
    錄表附卷可考（見偵11878卷第27頁），檢察官因乙○○供述
    其毒品來源為甲○，因而查獲甲○乙情，有臺灣士林地方檢察
    署檢察官109年8月5日簽呈、起訴書各1份（見偵13944卷第3
    頁，本院卷第12頁）在卷可參，足認本案係因乙○○供出毒品
    來源為甲○，而查獲甲○，就乙○○所犯持有第二級毒品部分犯
    行，自應依毒品危害防制條例第17條第1項減輕其刑。至乙○
    ○所犯毒品危害防制條例第11條第2項持有第二級毒品罪，並
    無同條例第17條第2項自白減輕規定之適用，起訴書此節記
    載及乙○○辯護人之主張均容有誤會，併此敘明。
肆、撤銷改判之理由
一、原判決就甲○部分予以論罪科刑，固非無見，然甲○不適用毒
    品危害防制條例第17條第1項規定減輕其刑，且甲○自始即知
    持有之物為第二級毒品、至原審審理時始坦承犯行等情，相
    較於乙○○適用毒品危害防制條例第17條第1項規定減刑，且
    於收到甲○之債務擔保標的物、回家後打開盒子方知為第二
    級毒品並持有之，及乙○○於警詢時即始終坦承犯行等情，甲
    ○部分犯行情節、非難程度均較乙○○部分嚴重，原審不察，
    卻量處較乙○○更輕之刑，量刑明顯失衡而不當。檢察官上訴
    指摘原判決就甲○所處之刑較乙○○所處之輕為輕，量刑之裁
    量權行使顯有不當，為有理由，應由本院予以撤銷改判。
二、爰審酌甲○於109年1月中旬前某日，在不詳地點，自某真實
    姓名、年籍不詳之成年人取得附表一所示之物而持有之，並
    於109年1月中旬某日，並將裝有附表一所示之物之盒子交與
    乙○○作為借款抵押品等情，及甲○迄原審審理時終知坦承犯
    行；又考量甲○有違反毒品危害防制條例、不能安全駕駛致
    交通危險、竊盜、搶奪等前案紀錄（於本案均不構成累犯）
    ，有本院被告前案紀錄表存卷可考，素行非佳；兼衡甲○自
    述高中肄業之教育智識程度，入監前在豆漿店服務，未婚、
    無子女，需扶養母親、月收入3萬元之家庭生活經濟狀況（
    見訴113卷第93頁），暨其犯罪動機、目的、手段等一切情
    狀，量處如主文第2項所示之刑，並諭知易科罰金之折算標
    準。　　　　
伍、駁回上訴之理由
一、原審認乙○○上開犯行事證明確，適用修正前前毒品危害防制
    條例第11條第2項、毒品危害防制條例第17條第1項、第18條
    第1項前段、刑法第2條、第11條、第41條第1項前段等規定
    ，並審酌乙○○有妨害性自主之前科，復斟酌乙○○持有第二級
    毒品之數量、期間，自警詢時起即始終坦承犯行之犯後態度
    ；末考量李乙○○自陳高職畢業，目前擔任全家超商之工讀生
    ，已婚、有5名子女，需扶養妻子、父親及子女之家庭生活
    經濟狀況等一切情狀，量處乙○○拘役35日，並諭知易科罰金
    之折算標準。另就沒收部分復說明：㈠扣案附表一編號1、2
    之第二級毒品甲基安非他命及殘渣袋，均依修正後毒品危害
    防制條例第18條第1項前段宣告沒收銷燬，至鑑驗所耗用之
    毒品既因用罄而滅失，即毋庸宣告沒收銷燬。㈡扣案附表二
    所示之物，與甲○及乙○○持有毒品之犯行無關，爰不予宣告
    沒收。經核原審認事用法並無違誤，量刑、沒收亦屬妥適。
二、按量刑之輕重，係屬事實審法院得依職權自由裁量之事項，
    苟已斟酌刑法第57條各款所列情狀，而未逾越法定刑度，不
    得遽指為違法（最高法院72年台上字第6696號判例意旨參照
    ）。且法院對於被告為刑罰裁量時，必須以行為人之罪責為
    依據，而選擇與罪責程度相當之刑罰種類，並確定與罪責程
    度相稱之刑度。縱使基於目的性之考量，認定有犯罪預防之
    必要，而必須加重裁量時，亦僅得在罪責相當性之範圍內加
    重，不宜單純為強調刑罰之威嚇功能，而從重超越罪責程度
    為裁判，務求「罪刑相當」。且在同一犯罪事實與情節，如
    別無其他加重或減輕之原因，下級審量定之刑，亦無過重或
    失輕之不當情形，則上級審法院對下級審法院之職權行使，
    原則上應予尊重（最高法院85年度台上字第2446號判決意旨
    參照）。原審關於乙○○部分量刑時業已審酌上情（詳前述）
    ，係以行為人責任為基礎，斟酌刑法第57條各款事由，而為
    刑之量定，既未濫用自由裁量之權限，亦無逾越職權或違反
    比例原則、罪刑均衡原則，自難認有何違法或不當。是檢察
    官上訴請求就乙○○部分從重量刑云云，並無理由，應予駁回
    。　　
陸、甲○經本院合法傳喚，無正當理由不到庭，爰不待其陳述，
    逕行判決。
據上論斷，應依刑事訴訟法第368條、第369條第1項前段、第364
條、第299條第1項前段、第300條、第371條，判決如主文。
本案經檢察官朱學瑛提起公訴，檢察官郭季青提起上訴，檢察官
羅松芳到庭執行職務。
中　　華　　民　　國　　111 　年　　1 　　月　　26　　日
                  刑事第十二庭  審判長法　官  陳如玲
                                      法　官  魏俊明 
                                      法　官  蔡如惠
以上正本證明與原本無異。
不得上訴。
                                      書記官  宗志強
中　　華　　民　　國　　111 　年　　1 　　月　　26　　日
附錄：本案論罪科刑法條全文
修正前毒品危害防制條例第11條
持有第一級毒品者，處三年以下有期徒刑、拘役或新臺幣五萬元
以下罰金。
持有第二級毒品者，處二年以下有期徒刑、拘役或新臺幣三萬元
以下罰金。
持有第一級毒品純質淨重十公克以上者，處一年以上七年以下有
期徒刑，得併科新臺幣一百萬元以下罰金。
持有第二級毒品純質淨重二十公克以上者，處六月以上五年以下
有期徒刑，得併科新臺幣七十萬元以下罰金。
持有第三級毒品純質淨重二十公克以上者，處三年以下有期徒刑
，得併科新臺幣三十萬元以下罰金。
持有第四級毒品純質淨重二十公克以上者，處一年以下有期徒刑
，得併科新臺幣十萬元以下罰金。
持有專供製造或施用第一級、第二級毒品之器具者，處一年以下
有期徒刑、拘役或新臺幣一萬元以下罰金。